最高法院刑事判決　　　　　　九十四年度台上字第五０四七號
　　上　訴　人　甲○○
　　　　　　　　　　　　10號.
　　選任辯護人　楊金順律師
　　　　　　　　陳佳雯律師
　　上　訴　人　乙○○
　　　　　　　　　　　　巷22.
上列上訴人等因違反毒品危害防制條例案件，不服台灣高等法院
中華民國九十四年六月十日第二審判決（九十三年度上重訴字第
四八號，起訴案號：台灣桃園地方法院檢察署九十二年度偵字第
九七四六、九七四七號），提起上訴，本院判決如下：
    主  文
原判決關於運輸第一級毒品部分撤銷，發回台灣高等法院。
    理  由
本件原判決認定上訴人乙○○、甲○○二人，均明知海洛因業據
行政院公告列為第一級毒品及管制物品，不得持有、運輸及私運
進口。甲○○於民國九十二年五月中旬，因難忍其右側髖骨關節
退化性關節炎之疼痛，竟欲施用海洛因用以止痛及乙○○願在事
成後給付其新台幣（下同）二十至三十萬元為代價，即與乙○○
基於運輸、私運屬管制物品之海洛因進口之犯意聯絡，先由乙○
○持甲○○前於九十二年四月間交付其使用000000000
0行動電話（上開行動電話門號係登記在甲○○不知情之子康秋
林名下），於出國前即九十二年五月中、下旬，與在泰國境內某
年籍不詳綽號「阿成」之泰國籍成年男子，接洽購買海洛因事宜
多次，嗣乙○○接洽完畢後，即由乙○○攜帶數額不詳之外幣，
甲○○攜帶所有準備用以夾藏海洛因用之繃帶乙條、黑色三角內
褲一件、零用金現金四千四百六十三元及預備供購買海洛因用之
現金十九萬二千零六十元，並由上訴人二人分別在中正國際機場
中國國際商業銀行機場分行兌換成泰幣五千元及美金五千五百元
，上訴人二人即於九十二年五月二十八日，偕同不知情之康秋林
同往桃園中正國際機場，搭乘中華航空ＣＩ六九五號班機前往泰
國曼谷，再一同搭機轉往泰國清邁某旅館住宿。同年五月三十一
日，乙○○持其所有上開外幣及甲○○所交付美金四千五百元，
在上開旅館內向綽號「阿成」者購入海洛因四塊，並於翌日上午
，在旅館房間內將其中二塊海洛因（其中一整塊分成二個半塊，
甲○○事成回國後，即可依約分得其所購買較小之半塊海洛因）
交與甲○○，由甲○○將之裝入其預先在泰國所購買之保險套三
個內，再以塑膠袋裝置後以繃帶束綁藏放在其褲襠下，另穿著上
開黑色三角內褲包覆在外，再穿上原有四角花色內褲以為掩藏之
方式，夾藏上開海洛因二塊；另乙○○則於同日將其中海洛因二
塊搗碎後，分別裝入其預先在泰國所購買之保險套十九個內，再
分別裝入其預先在泰國地區所購買之三五牌硬盒香煙盒十九包及
其內錫箔紙十九紙內，連同一包未經拆封之硬盒香煙（合計二十
包硬盒香煙），一同放回上開三五牌長條香煙包裝盒二條內，以
為掩飾，再將該二條三五牌長條香煙盒置於其所隨身攜帶行李袋
內之方式，夾藏上開海洛因十九包（即原購入海洛因中之二塊）
，於同日晚間偕同康秋林自泰國曼谷搭乘中華航空ＣＩ六九六號
班機返國，並於同日二十一時五十七分許抵達桃園中正國際機場
，而將上開海洛因三塊及十九包運輸、私運進口我國境內。嗣乙
○○於通關時為海關人員在其所攜帶上開行李袋內，當場查獲其
所有之煙酒提袋內裝有上開海洛因之三五牌硬盒香煙盒十九包（
海洛因總淨重六五六點十公克），及供運輸、私運海洛因之三五
牌長條香煙包裝盒二條（含其內硬盒香煙十九包及其內錫箔紙十
九紙）、保險套十九個，乙○○為脫卸刑責，向海關人員指出該
海洛因十九包係當時正走在其後之甲○○所有，經海關人員在甲
○○腹部當場查獲上開海洛因三塊（總淨重六八九點八九公克）
及甲○○所有供運輸、私運上開海洛因用之保險套三個、塑膠袋
一個、繃帶一條及黑色三角內褲一件等情。因而撤銷第一審判決
，就上開部分改判論處上訴人二人共同運輸第一級毒品罪刑，固
非無見。
惟查：(一)、實施刑事訴訟程序之公務員，就該管案件，應於被告
有利及不利之情形，一律注意，刑事訴訟法第二條第一項定有明
文。又依法應於審判期日調查之證據雖已調查，而其內容未明瞭
者，即與未經調查無異，如遽行判決，仍屬應於審判期日調查之
證據而未予調查，尚不得遽對被告為有利或不利之認定。原判決
認定上訴人二人有前揭犯行，係依憑甲○○於財政部台北關稅局
、法務部調查局桃園縣調查站、檢察官偵查及事實審法院審理中
之自白各情，為其主要論據之一；並於理由欄論斷說明甲○○雖
辯稱：伊不知所施用及所帶回者係毒品云云，然甲○○於財政部
台北關稅局、法務部調查局桃園縣調查站、檢察官偵查及第一審
審理中均供稱：伊因腳痛才施用海洛因，知悉係前往泰國購買海
洛因，因不欲讓同行之兒子知情，故未與伊兒子睡同房間等情，
堪認甲○○上開辯解各情，不足採信（原判決第十三頁第十四至
二十行）等情。然甲○○辯稱：伊有精神智障情形，因無知而受
乙○○之利用，伊不知從泰國所帶回者係海洛因等語，並提出其
身心障礙手冊影本為證（第一審卷第一宗第八十頁）。而稽諸該
身心障礙手冊影本內載甲○○屬中度智能障礙等情，則上開甲○
○身心障礙手冊影本所載內容是否屬實，苟上開甲○○身心障礙
手冊影本所載內容係屬事實，甲○○之思考、判斷、認知、理解
能力等是否有普遍低落之情形，即其於為本件犯行或為上開相關
之供述時，其對於現實之判斷力及知覺理會能力等，是否有較普
通人顯著減退等情形，俱與甲○○上開供述各情是否可採，及其
是否有刑法第十九條之適用攸關，自應詳予調查釐清論述說明。
原審就上情未詳予調查釐清，復未論斷說明甲○○上開辯解，何
以不能為其有利認定之理由，其查證未盡且理由欠備，遽行判決
，尚有未合。(二)、沒收為從刑之一種，依主從不可分之原則，應
附隨緊接於主刑之下而同時宣告；又共同正犯因相互間利用他人
之行為，以遂行其犯意之實現，本於責任共同之原則，海洛因等
毒品於共同正犯主刑項下，自應均為沒收銷燬之諭知。原判決事
實欄認定：上訴人二人基於運輸海洛因私運進入台灣地區犯意之
聯絡，而共同為如原判決事實欄所記載之運輸海洛因私運進入台
灣地區之犯行；於理由欄說明：上訴人二人就所犯毒品危害防制
條例第四條第一項之運輸第一級毒品罪及懲治走私條例第二條第
一項之私運管制物品進口罪間，均互有犯意聯絡及行為分擔為共
同正犯（原判決第十四頁第九至十五行）等情，苟屬無訛。則上
訴人二人共同運輸私運進入台灣地區之海洛因，自應於上訴人二
人主刑項下均予宣告沒收銷燬，方屬適法。乃原判決於理由欄說
明：扣案之海洛因十九包及五塊（總淨重一三四五點九九公克）
，應依毒品危害防制條例第十八條第一項前段規定，均宣告沒收
銷燬之，而因三塊海洛因中之最小塊重一六七點零一公克部分，
係甲○○攜返供己施用者，故於乙○○之主文下扣除該塊之重量
（原判決第十五頁第一至四行）；並於主文欄乙○○主刑項下諭
知：扣案之第一級毒品海洛因貳塊及拾玖包（淨重合計壹仟壹佰
柒拾捌點玖捌公克）均沒收銷燬之……；於甲○○主刑項下諭知
：扣案之第一級毒品海洛因參塊及拾玖包（總淨重壹仟參佰肆拾
伍點玖玖公克）均沒收銷燬之……等情。其就三塊海洛因中之最
小塊重一六七點零一公克部分，未於乙○○主刑項下併予宣告沒
收，尚有未合。(三)、毒品危害防制條例第十九條第一項規定「犯
第四條至第九條、第十二條、第十三條或第十四條第一項、第二
項之罪者，其供犯罪所用或因犯罪所得之財物，均沒收之，如全
部或一部不能沒收時，追徵其價額或以其財產抵償之」。是此項
沒收規定乃刑法第三十八條第一項第二款、第三款之特別規定，
其應宣告沒收者，且不以當場經搜獲扣押者為限。(1)、原判決於
事實欄記載：上訴人二人基於運輸、私運屬管制物品之海洛因進
口之犯意聯絡，先由乙○○持甲○○前於九十二年四月間交付其
使用0000000000號行動電話（上開行動電話門號係登
記在甲○○不知情之子康秋林名下），於出國前即九十二年五月
中、下旬，與在泰國境內某年籍不詳綽號「阿成」之泰國籍成年
男子，接洽購買海洛因事宜多次（原判決第二頁第十一至十六行
）；上開行動電話於上訴人二人前往泰國運輸毒品私運進入台灣
地區前，曾由乙○○持之與如原判決理由欄一、(三)所載泰國地區
之行動電話密集聯絡，堪認其密集聯絡之目的應係為事前洽談購
買海洛因之事（原判決理由欄一、(三)）等情，苟屬無訛。則上開
行動電話既係供上訴人二人聯絡購買運輸私運海洛因進入台灣地
區所用之物，則該行動電話究竟是否屬甲○○所有？其與上開行
動電話是否應依前揭規定諭知沒收，如全部或一部不能沒收時，
追徵其價額攸關，自應詳予調查釐清論述說明。原審就上情未詳
予調查釐清，逕於理由欄說明：上開行動電話未經扣案，亦非直
接供本件運輸、私運海洛因所用之物，並無須對之宣告沒收（原
判決第十五頁第十五至十八行）等情，尚有未合。(2)、原判決事
實欄記載：嗣乙○○於通關時為海關人員在其所攜帶上開行李袋
內，當場查獲其所有之煙酒提袋內裝有上開海洛因之三五牌硬盒
香煙盒十九包（原判決第三頁第十五至十七行）等情，苟屬無訛
。則該裝海洛因十九包之行李袋及煙酒提袋是否均屬乙○○所有
，且均係供上訴人二人運輸海洛因私運入台灣地區所用之物，而
均應依毒品危害防制條例第十九條第一項之規定予以宣告沒收。
乃原判決或說明：未扣案之煙酒提袋一只，係上訴人二人所有供
犯罪所用之物，應依毒品危害防制條例第十九條第一項之規定予
以宣告沒收，如不能沒收時，應追徵其價額（原判決第十五頁第
九至十三行）；或又說明：行李袋一個因未經扣押，且非直接供
本件運輸、私運海洛因所用之物，無須對之宣告沒收（原判決第
十五頁第十六至十八行）等情，其所為之論斷說明前後不盡一致
，復對行李袋一個何以未依毒品危害防制條例第十九條第一項之
規定予以宣告沒收，未詳細說明其所依憑之證據及理由，其理由
欠備，尚有未洽。(3)、原判決於理由欄說明：未扣案之煙酒提袋
一只，為上訴人二人供犯罪所用之物，應依毒品危害防制條例第
十九條第一項之規定宣告沒收，如不能沒收時，應追徵其價額（
原判決第十五頁第九至十三行）；並於主文欄乙○○主刑項下諭
知：未扣案煙酒提袋一個沒收，如不能沒收時，應追徵其價額等
情。然於理由欄則或又援引第一審訊問證人康秋林以：「扣案的
手提袋是誰的？」，康秋林答稱：「被告劉（昱全）的」（原判
決第十頁第六至七行）等情。則該煙酒提袋一個究竟有否扣案，
尚非全無疑義，仍待調查釐清。而該煙酒提袋一個有否扣案，其
與是否應就該煙酒提袋於主文諭知：如不能沒收時，應追徵其價
額等情攸關，自應詳予調查釐清論述說明。原審就上情未詳予調
查釐清論述說明，即逕為上開諭知，有欠允當。上訴意旨指摘原
判決關於上開部分不當，尚非全無理由。按第三審法院應以第二
審判決所確認之事實為判決基礎，刑事訴訟法第三百九十四條第
一項前段定有明文。原判決上述之違背法令，影響於事實之確定
，本院無可據以為裁判，應將原判決關於上開部分撤銷，發回原
審法院更為審判。又第二審法院認為上訴有理由，或上訴雖無理
由，而原判決不當或違法時，應將原審判決撤銷就該案件自為判
決者，以經上訴之部分為限，此觀之刑事訴訟法第三百六十九條
第一項前段之規定自明，如竟連同未經上訴之部分併予撤銷，已
溢出審判之範圍，自屬違誤。本件第一審判決除上開部分外，另
諭知甲○○被訴販賣第一級毒品部分無罪，而該部分並未經第一
審檢察官向原審提起上訴，已告確定，則原判決如認上訴人二人
對上開運輸第一級毒品部分之上訴為有理由，或上訴雖無理由而
第一審判決關於上訴人二人運輸第一級毒品部分有不當或違法時
，應僅將第一審關於上訴人二人運輸第一級毒品部分之判決撤銷
，乃原判決竟諭知第一審判決撤銷，其將第一審關於諭知甲○○
販賣第一級毒品無罪部分併予撤銷，有欠允當，更審時應注意及
之，併予指明。
據上論結，應依刑事訴訟法第三百九十七條、第四百零一條，判
決如主文。
中　　華　　民　　國　九十四　年　　九　　月　 十五 　日
                      最高法院刑事第二庭
                          審判長法官  董　明　霈
                                法官  林　茂　雄
                                法官  張　祺　祥
                                法官  呂　永　福
                                法官  花　滿　堂
      本件正本證明與原本無異
                                      書  記  官
中　　華　　民　　國　九十四　年　　九　　月  二十二  日
                                                      V
